ACORDAO-COMPLETO-2380087

ACÓRDÃO 5000/2020 ATA 12/2020 - PRIMEIRA CÂMARA

VISTOS, relatados e discutidos estes autos de processo de admissão de servidora para o cargo de Técnico Judiciário do Tribunal Regional Federal da 1ª Região,
ACORDAM os Ministros do Tribunal de Contas da União, reunidos em sessão da Primeira Câmara, diante das razões expostas pelo relator e com fundamento na Constituição Federal, art. 71, III, e na Lei 8.443/1992, arts. 1º, V, e 39, I, em:
9.1. considerar legal a presente admissão e determinar o registro do ato de interesse da sra. Nara Lúcia Sales Cavalcante;
9.2. determinar à Secretaria de Fiscalização de Pessoal que examine a viabilidade de constituir processo apartado com o objetivo de avaliar a legalidade da redistribuição por reciprocidade do servidor Gaspar Cipriano da Silva para os quadros do Tribunal Superior do Trabalho.

PESSOAL. ADMISSÃO EM VAGA DECORRENTE DE REDISTRIBUIÇÃO.

Primeira Câmara

Tribunal Regional Federal da 1ª Região.

3. Interessados/Responsáveis:
3.1. Interessado: Nara Lúcia Sales Cavalcante (XXX.817.303-XX).

13.1. Ministros presentes: Walton Alencar Rodrigues (Presidente), Benjamin Zymler (Relator), Bruno Dantas e Vital do Rêgo.
13.2. Ministro-Substituto presente: Weder de Oliveira.

BENJAMIN ZYMLER

Adoto como relatório a instrução da Secretaria de Fiscalização de Pessoal (Sefip) , acolhida no âmbito daquela unidade técnica e endossada pelo representante do Ministério Público junto ao Tribunal de Contas da União (MPTCU) :
"INTRODUÇÃO
1.	Trata-se de ato de admissão de Nara Lúcia Sales Cavalcante, servidor do Tribunal Regional Federal da 1ª Região.
2.	O ato foi submetido, para fim de registro, à apreciação do Tribunal de Contas da União (TCU) , de acordo com o art. 71, inciso III, da Constituição Federal. O cadastramento e a disponibilização ao TCU ocorreram por intermédio do Sistema de Apreciação e Registro de Atos de Admissão e Concessões, na forma dos arts. 2º, caput e incisos I a VI, e 4º, caput, da Instrução Normativa - TCU 78/2018.
EXAME TÉCNICO
Procedimentos preliminares aplicados
3.	Os procedimentos para exame, apreciação e registro de atos de pessoal encontram-se estabelecidos na Instrução Normativa TCU 78/2018 e na Resolução TCU 206/2007. Essas normas dispõem, respectivamente, em seus arts. 4º, § 2º, e 3º, § 3º que os atos de pessoal disponibilizados por meio do Sistema de Apreciação e Registro de Atos de Admissão e Concessões devem ser submetidos a crítica preliminar automatizada do próprio sistema, com base em parâmetros predefinidos.
4.	Relativamente aos atos de admissão, as rotinas de crítica das informações cadastradas no Sistema de Apreciação e Registro de Atos de Admissão e Concessões foram elaboradas e validadas levando-se em conta as peculiaridades desses atos. Os itens de verificação do sistema compreendem prazos, fundamentos legais e ocorrências de acumulação, alcançando mais de sessenta aspectos da ficha de admissão, o que cobre a quase totalidade dos dados registrados. Cabe assinalar que se trata de verificação mais minuciosa do que aquela que é possível realizar por mãos humanas, proporcionando um nível de segurança ainda maior.
5.	Além da crítica automatizada, há verificação humana adicional no caso de haver alertas do sistema ou informações não formatadas, como esclarecimentos do gestor ou do controle interno.
6.	As críticas também consideram os registros do Sistema Integrado de Administração de Recursos Humanos (Siape) . O Siape disponibiliza informações atualizadas sobre as parcelas que integram a remuneração, diferentemente, portanto, do Sistema de Apreciação e Registro de Atos de Admissão e Concessões, que informa as parcelas no momento do registro do ato.
7.	Essa confrontação com o Siape provê uma visão atual e verdadeira da situação, o que permite descaracterizar irregularidades e inconsistências que, embora constantes do Sistema de Apreciação e Registro de Atos de Admissão e Concessões, já foram corrigidas.
8.	O Acórdão 6128/2016-TCU-Primeira Câmara determinou à Secretaria de Fiscalização de Pessoal que faça juntar aos autos a documentação referente à 'redistribuição por reciprocidade', que envolve a Justiça Federal da 1ª Região e o Tribunal Superior do Trabalho e deu origem à vaga na qual foi investida a interessada, com vistas à verificação do pleno atendimento, na espécie, das diretrizes estabelecidas na Resolução 146/2012, do Conselho Nacional de Justiça, particularmente em seus arts. 2º, inciso I, 5º, 6º e 10, e no Acórdão 1308/2014-TCU-Plenário.
9.	A Unidade Técnica encaminhou diligência ao Tribunal Regional Federal da 1ª Região para que encaminhasse a documentação solicitada pela Corte de Contas (peça 6) . A UJ encaminhou a documentação solicitada (peça 9) , estando os autos prontos para a análise de mérito.
Exame das constatações
10.	O entendimento desta Corte de Contas era firme no sentido de que a redistribuição por reciprocidade, que se constitui na movimentação do cargo de um quadro para outro, entre diferentes órgãos da Administração e entre os Poderes que compõem o ente federado, configura espécie de provimento de cargo sem prévia aprovação em concurso público, sendo, portanto, uma dissimulação do antigo instituto da transferência, declarado inconstitucional pelo Supremo Tribunal Federal em 19/12/1995 e definitivamente banido do ordenamento jurídico pela Lei nº 9.527, de 10 de dezembro de 1997.
11.	Devido a decisões posteriormente adotadas pelo Supremo Tribunal Federal, em âmbito administrativo, este Tribunal passou a admitir a redistribuição por reciprocidade em caráter excepcional, desde que atendidas as seguintes condições, consoante o Acórdão 1308/2014-TCU-Plenário, de relatoria do Ministro José Jorge e 2.912/2014- TCU- Plenário, de relatoria do Ministro-Substituto André de Carvalho:
a) preenchimento dos requisitos previstos no art. 37 da Lei 8.112, de 11 de dezembro de 1990, em especial, o interesse da Administração, que deve estar devidamente comprovado nos autos do processo administrativo; 
b) inexistência de concurso público em andamento ou em vigência para as especialidades dos cargos interessados na redistribuição, no caso de cargo vago; e 
c) concordância expressa do servidor, no caso de cargo ocupado 
12.	Desse modo, a redistribuição de cargos por reciprocidade deve atender aos seguintes requisitos previstos no art. 37 da Lei 8.112/1990, com a redação dada pela Lei 9.527/1997:
Art. 37. Redistribuição é o deslocamento de cargo de provimento efetivo, ocupado ou vago no âmbito do quadro geral de pessoal, para outro órgão ou entidade do mesmo Poder, com prévia apreciação do órgão central do SIPEC, observados os seguintes preceitos:
I - interesse da administração;
II - equivalência de vencimentos;
III - manutenção da essência das atribuições do cargo;
IV - vinculação entre os graus de responsabilidade e complexidade das atividades;
V - mesmo nível de escolaridade, especialidade ou habilitação profissional;
VI - compatibilidade entre as atribuições do cargo e as finalidades institucionais do órgão ou entidade.
§ 1o. A redistribuição ocorrerá ex officio para ajustamento de lotação e da força de trabalho às necessidades dos serviços, inclusive nos casos de reorganização, extinção ou criação de órgão ou entidade.
§ 2o. A redistribuição de cargos efetivos vagos se dará mediante ato conjunto entre o órgão central do SIPEC e os órgãos e entidades da Administração Pública Federal envolvidos.
§ 3o. Nos casos de reorganização ou extinção de órgão ou entidade, extinto o cargo ou declarada sua desnecessidade no órgão ou entidade, o servidor estável que não for redistribuído será colocado em disponibilidade, até seu aproveitamento na forma dos arts. 30 e 31.
§ 4o. O servidor que não for redistribuído ou colocado em disponibilidade poderá ser mantido sob responsabilidade do órgão central do SIPEC, e ter exercício provisório, em outro órgão ou entidade, até seu adequado aproveitamento.
13.	Ademais, a redistribuição de cargos por reciprocidade, no âmbito do Poder Judiciário, deve preencher as exigências previstas na Resolução 146/2012 do CNJ, a qual, em síntese, assim dispôs sobre o tema:
Art. 2º A redistribuição de que trata esta Resolução é o deslocamento de cargo de provimento efetivo, ocupado ou vago, entre os órgãos do Poder Judiciário da União, observados os seguintes preceitos:
I - interesse objetivo da administração;
II - equivalência de vencimentos;
III - manutenção da essência das atribuições do cargo;
IV - compatibilidade entre os graus de responsabilidade e complexidade das atribuições;
V - mesmo nível de escolaridade, especialidade ou habilitação profissional.
§ 1º A instrução dos processos de redistribuição deverá incluir pareceres técnicos dos órgãos interessados.
§ 2º Para os fins do inciso II, consideram-se equivalentes as remunerações das mesmas carreiras, independentemente das vantagens pessoais, bem como aquelas decorrentes de diferenças de valores das progressões e promoções funcionais.
 (...) 
Art. 4º A redistribuição por reciprocidade poderá envolver um cargo provido e outro vago, ou dois providos. 
Art. 5º O cargo vago somente poderá ser redistribuído quando inexistir, no órgão de origem, concurso público em andamento ou em vigência para provimento de cargo idêntico.
Art. 6º O cargo ocupado somente poderá ser redistribuído se o servidor preencher cumulativamente os seguintes requisitos:
I - tempo mínimo de 36 meses de exercício no cargo a ser redistribuído;
II - não estar respondendo a sindicância ou processo administrativo disciplinar, nem estar cumprindo qualquer tipo de penalidade administrativa.
Parágrafo único. O cargo ocupado redistribuído não poderá ser objeto de nova redistribuição por um período de 3 anos. 
 (...) 
Art. 10. É defeso utilizar a redistribuição como pena disciplinar ou para atender interesse exclusivamente pessoal do servidor. 
14.	O requisito estabelecido no inciso I do art. 2º da Resolução nº 146/2012 do CNJ - interesse da administração - é transcrição literal do inciso I, art. 37 da Lei 8.112/1990, está caracterizado pela vontade dos órgãos envolvidos na redistribuição. Importa mencionar que o interesse da administração é a soma dos interesses dos dois órgãos, desde que no mesmo sentido. De outra banda, vale dizer que se um dos órgãos não deferisse a mencionada redistribuição, teria ela sido inviabilizada, por ausência do requisito legal.
15.	Os requisitos estabelecidos nos incisos II, III, IV e V do art. 2º da Resolução nº 146/2012 do CNJ, são viabilizados com a redistribuição entre os mesmos cargos existentes no Poder Judiciário Federal, conforme o estabelecido no art. 2º da Lei 11.416, de 15 de dezembro de 2006, e são transcrições literais dos incisos II, III, V e VI, do art. 37 da Lei 8.112/1990.
16.	Além desses, há os requisitos estabelecidos nos incisos I e II do art. 6º da Resolução 146/2012: tempo mínimo de 36 meses de exercício no cargo a ser redistribuído e não estar respondendo a sindicância ou processo administrativo disciplinar, nem estar cumprindo qualquer tipo de penalidade administrativa e 5º, ausência de concurso público em andamento ou em vigência.
17.	Em análise a documentação encaminhada pelo TRF da 1ª Região e carreada aos autos (peça 9) , o cumprimento normativo quanto a vaga ocupada pela servidora Nara Lúcia Sales Cavalcante pode ser assim resumido:
	Servidora
	Art. 2º, incisos I
	Art. 2º, inciso II, III, IV e V
	Art. 6º, incisos I
	Art. 6º, inciso II
	Art. 5º

	Nara Lúcia Sales Cavalcante
	Peça 9, folhas 4 e 11 
	Peça 9, folhas 9, 15, 16 e 19
	Peça 9, folha 7
	Peça 9, folha 7
	Não

18.	A Unidade Jurisdicionada não encaminhou evidências sobre o cumprimento do art. 5º da Resolução 146/2012 do CNJ, ou seja, a inexistência, no órgão de origem (TST) , de concurso público em andamento ou em vigência para provimento de cargo idêntico.
19.	Em consulta ao site do Tribunal Superior do Trabalho, observa-se a existência de concurso público válido para o cargo de Técnico Judiciário - Área Administrativa (peças 10 e 11) .
20.	O concurso foi homologado no dia 30 de novembro de 2012 (peça 12) e com data de validade de 2 anos (peça 10, folha 18) . No entanto, a validade do concurso foi prorrogada (peça 11) , sendo válido, portanto, até o dia 29 de novembro de 2016.
21.	Impende destacar que a Constituição Federal de 1988 apresentou institutos com a finalidade de consolidar o estado democrático e dentre eles se destaca o concurso público. O objetivo final de certames públicos é acabar com o clientelismo e ainda primar pelos princípios da moralidade, legalidade e, em especial no caso em tela, da impessoalidade.
22. 	O concurso público, como critério básico para seleção de servidores no serviço público, busca privilegiar o mérito, pois irá ocupar o cargo o servidor que obtiver a melhor qualificação em uma seleção pública, objetiva e isonômica. Ademais, o instituto, ao impedir a utilização de cargos públicos para a nomeação livre, dá efetividade a moralidade administrativa.
23.	Considerando que a redistribuição ocorreu em 2 de julho de 2015 (peça 9, folha 23) e o concurso do órgão de origem (TST) seria válido até o dia 29 de novembro de 2016 (peça 11) , havia concurso em vigência no período de realização da redistribuição realizada entre o TST e o TRF da 1ª Região.
24.	Na situação em análise, o Tribunal Superior do Trabalho, mesmo tendo concurso em vigência para o cargo de Técnico Judiciário - Área Administrativa (peça 10, folhas 2 e 9, e peças 11 e 12) selecionou, por vias transversas, o servidor Gaspar Cipriano da Silva (peça 9, folha 4) do quadro de pessoal do Tribunal Regional Federal da 1ª Região.
25.	Entende-se, portanto, que houve um procedimento irregular no processo de redistribuição da vaga, pois ofende o disposto no art. 5º da Resolução CNJ 146/2012 ocupada pelo interessado.
26.	Portanto, resta maculada a legalidade do ato de admissão da servidora Nara Lúcia Sales Cavalcante.
27.	Adicionalmente, observa-se que a admissão da interessada deu entrada no TCU há menos de 5 anos, nessa condição não há necessidade da prévia oitiva da interessada, a teor do Acórdão 587/2011-TCU-Plenário.
PROPOSTA DE ENCAMINHAMENTO
28.	Ante o exposto com fundamento nos arts. 71, inciso III, da Constituição Federal, 1o, inciso V, e 39, incisos I e II, da Lei 8.443/1992 e 260, § 1º e 5º, do Regimento Interno do Tribunal de Contas da União, bem como art. 7º, § 4º da IN 78/2018, propõe-se:
a) considerar ILEGAL e recusar registro ao ato de admissão de Nara Lúcia Sales Cavalcante (CPF: XXX.817.303-XX) do quadro de pessoal do Tribunal Regional Federal da 1ª Região, com base nos arts. 71, inciso III, da Constituição Federal, 1º, inciso V, e 39, inciso II, da Lei 8.443/1992 e 260, § 1º, do Regimento Interno do Tribunal de Contas da União (TCU) ;
	b) dispensar a devolução dos valores indevidamente recebidos de boa-fé até a data da ciência pelo Tribunal Regional Federal da 1ª Região do acórdão que vier a ser proferido, com base no Enunciado 106 da Súmula da Jurisprudência do TCU;
	c) com fulcro no art. 262, caput, do Regimento Interno deste Tribunal, determinar ao Tribunal Regional do Trabalho da 8ª Região que:
		c.1) faça cessar todo e qualquer pagamento relativo ao ato impugnado, no prazo máximo de 15 (quinze) dias, contados da ciência da decisão deste Tribunal, sob pena de ressarcimento das quantias pagas após essa data pelo responsável;
		c.2) no prazo de trinta dias, contados da ciência da decisão, envie a este Tribunal documentos comprobatórios de que o interessado cujo ato foi impugnado está ciente do julgamento deste Tribunal."
É o relatório.

não há

Procurador Sergio Ricardo Costa Caribé.

PESSOAL. ADMISSÃO. VAGA DECORRENTE DE REDISTRIBUIÇÃO POR RECIPROCIDADE COM INDÍCIOS DE ILEGALIDADE. NECESSIDADE DE OBSERVAR A ORDEM DE CLASSIFICAÇÃO DO CONCURSO, O QUE JÁ ASSEGURARIA À CANDIDATA O DIREITO DE SE MANTER NO CARGO ATUALMENTE OCUPADO, JÁ QUE HOUVE NOMEAÇÃO DE APROVADOS EM COLOCAÇÃO MAIS ALTA. NECESSIDADE DE TORNAR SEM EFEITO A REDISTRIBUIÇÃO ANTES DE SE CONCLUIR PELA INEXISTÊNCIA DA VAGA QUESTIONADA. LEGALIDADE E REGISTRO DO ATO. DETERMINAÇÃO À UNIDADE TÉCNICA.

ATOS DE ADMISSÃO (ADS)

Secretaria de Fiscalização de Pessoal (SEFIP).

Trata-se de processo de admissão da servidora Nara Lúcia Sales Cavalcante para o cargo de Técnico Judiciário - área administrativa no Tribunal Regional Federal (TRF) da 1ª Região, com vigência em 29/7/2015.
2. A Sefip, acompanhada do MPTCU, propõe que a admissão seja considerada ilegal em razão de a vaga ofertada à servidora ser decorrente da redistribuição irregular do servidor Gaspar Cipriano da Silva para o Tribunal Superior do Trabalho (TST) , quando havia concurso público em andamento naquele órgão, o que contrariaria a exigência prevista no art. 5º da Resolução CNJ 146/2012.
3. Ocorre que a interessada não possui nenhum controle sobre a origem da vaga a ela ofertada e simplesmente considerar sua admissão ilegal poderia resultar na não observância da ordem de classificação, já que houve a nomeação de candidatos aprovados em pior colocação que a interessada. Cito, por exemplo, o candidato do mesmo concurso, Vinícius Rowan Teixeira de Moura, dentre inúmeros outros.
4. Além do mais, tratando-se de redistribuição por reciprocidade, ainda que irregular, existe, até o momento, a vaga na qual a interessada tomou posse.
5. Assim, seria necessário, primeiramente, promover a anulação da redistribuição do sr. Gaspar Cipriano da Silva e o seu retorno aos quadros do TRF da 1ª Região. E, no momento que isso ocorrer, deverá a servidora ser alocada em outra vaga existente, para assegurar o respeito à ordem de classificação do concurso realizado no ano de 2011.
6. Por conseguinte, com as vênias dos pareceres, proponho que a presente admissão seja considerada legal, sem embargo de determinar à Secretaria de Fiscalização de Pessoal que examine a viabilidade de constituir processo apartado com vistas a examinar a legalidade da redistribuição do sr. Gaspar Cipriano da Silva, no qual deverá ser assegurado ao servidor o direito ao contraditório e à ampla defesa, bem assim aos órgãos envolvidos.
Diante do exposto, VOTO por que o Tribunal adote a deliberação que ora submeto a este colegiado.
TCU, Sala das Sessões Ministro Luciano Brandão Alves de Souza, em 28 de abril de 2020.
BENJAMIN ZYMLER 
Relator